臺灣臺中地方法院交通事件裁定　　　　95年度交聲更字第30號
原處分機關　交通部公路總局臺中區監理所豐原監理站
異議人即
受處分人　　甲○○○
上列異議人即受處分人因違反道路交通管理處罰條例案件，對於
交通部公路總局臺中區監理所豐原監理站於民國95年8月11日所
為裁決處分（案號：豐監稽違字第裁63-Z00000000號）不服，聲
明異議，經臺灣高等法院臺中分院以95年度交抗字第788號裁定
，撤銷本院所為95年度交聲字第871號裁定，發回本院更為裁定
，本院裁定如下：
    主  文
異議駁回。
    理  由
一、原處分機關交通部公路總局臺中區監理所豐原監理站略以：
    異議人即受處分人甲○○○（下稱受處分人）於民國95年2
    月2日19時8分許，駕駛車牌號碼JY-7320號自小貨車，在國
    道3 號北249.2公里處，因「行駛路肩」之違規，經國道公
    路警察局第七警察隊名間分隊依違反道路交通管理處罰條例
    第33 條逕行舉發。嗣受處分人未於期限內到案申訴，遂於
    95年8 月11日以豐監稽違字第裁63-Z00000000號裁決書，爰
    依道路交通管理處罰條例第33條第1項、第63條第1項裁處罰
    鍰新臺幣（下同）6,000元，並記違規點數1點，逾期則依裁
    決書處罰主文裁處等語。
二、本件受處分人聲明異議意旨略以：依行政罰法第5條有關從
    新從輕原則：「行為後法律或自治條例有變更者，適用行政
    機關最初裁處時之法律或自治條例。但裁處前之法律或自治
    條例有利於受處罰者，適用最有利於受處罰者之規定」。故
    受處分人要求依修法前舊法之沒錢繳罰鍰易處吊扣辦法受罰
    ，因受處分人發生本件之違規時間係於95年2月2日之舊法時
    間，且受處分人之家境清寒、經濟壓力重，吊扣駕照對受處
    分人而言為較輕之法則，爰依法聲明異議，請求予以適用舊
    法規定云云。
三、程序部分：按道路交通管理處罰條例第87條第1項規定：受
    處分人，不服第8條主管機關所為之處罰，得於接到裁決書
    之翌日起20日內，向管轄地方法院聲明異議。經查，交通部
    公路總局臺中區監理所豐原監理站係於95年8月11日對受處
    分人作成豐監稽違字第裁63-Z00000000號違反道路交通管理
    事件裁決書後，受處分人於同年8月25日即以「聲明異議書
    」向豐原監理站聲明異議，並經豐原監理站收受後回覆，有
    受處分人提出之95年8月25日最初異議書（或陳述書）及交
    通公路總局臺中區監理所豐原監理站95年9月5日中監豐字第
    0952100350號函在卷可證，故受處分人斯時顯已表明對上開
    裁決不服，並提出異議之旨。雖受處分人未依道路交通案件
    處理辦法第13條所規定聲明異議之方式，以司法狀紙敘述異
    議之理由，提出於原處分機關為之。然同辦法第18條亦規定
    ：交通法庭認聲明異議不合法律上之程式或其異議權已經喪
    失者，應以裁定駁回之，但其不合法律上之程式可補正者，
    應先定期命為補正，逾期不補正者，即予駁回。而受處分人
    於95年8月25日向交通部公路總局臺中區監理所豐原監理站
    提出之「聲明異議書」雖非以司法狀紙作成，依其情形，尚
    非不能補正，受處分人嗣亦於95年9月12日向豐原監理站補
    提以司法狀紙作成之異議狀，有該異議狀在卷可稽，故本件
    受處分人並未逾越異議期間，合先敘明。
四、實體部分：按汽車行駛高速公路、快速公路或設站管制之道
    路，而不遵使用限制、禁止、行車管制及管理事項之管制規
    定而有行車未依規定使用路肩者，處汽車駕駛人3,000元以
    上6,000元以下罰鍰，並記違規點數1點，原處分機關裁處時
    即現行道路交通管理處罰條例第33條第1項第1款及第63條第
    1項第1款分別定有明文。又汽車所有人、駕駛人違反本條例
    ，經主管機關裁決後逾20日未向管轄地方法院聲明異議，或
    其聲明異議經法院裁定確定，而不依裁決或裁定繳納罰鍰者
    ，依法移送強制執行，94年12月28日修正公布，95年7月1日
    施行之道路交通管理處罰條例第65條第1項第3款規定甚詳（
    即本件交通違規事件原處分機關裁處時有效施行之規定）；
    另汽車所有人、駕駛人違反道路交通管理，經主管機關裁決
    後逾15日未向管轄地方法院聲明異議，或其聲明異議經法院
    裁定確定，而不依裁決或裁定繳納罰鍰或不繳送汽車牌照、
    駕駛執照者，依左列規定處理之：三、罰鍰不繳者，按其罰
    鍰數額，易處吊扣汽車牌照或駕駛執照1個月至3個月；不依
    期限繳送汽車牌照或駕駛執照者，吊銷其汽車牌照或駕駛執
    照。如無汽車牌照或駕駛執照可資易處吊扣時，得就原處分
    或裁定確定之罰鍰加倍處罰；逾15日後仍不繳納者，移送法
    院強制執行，修正前道路交通管理處罰條例第65條第1項第3
    款、第2項亦分別定有明文（即本件違規行為發生時有效施
    行之規定）。再者，行為後法律或自治條例有變更者，適用
    行政機關最初裁處時之法律或自治條例，但裁處前之法律或
    自治條例有利於受處罰者，適用最有利於受處罰者之規定，
    行政罰法第5條雖亦定有明文，然所謂有利不利之比較，應
    就新、舊法條之規範內涵作抽象、一般、全面且客觀之比較
    ，且具體個案發生時，固應將新、舊法條規範適用於各該個
    案而為有利或不利之比較，但所謂適用於具體個案，係指將
    各該個案違規行為之情形，以新、舊法律規範之要件加以涵
    攝，並為客觀之法律效果評價，以決定適用如何之法律效果
    （即如何處罰），再依適用法律之可能處罰結果，作抽象、
    一般、全面且客觀之比較，而決定各該具體個案應適用新法
    或舊法；至於違規行為人雖可能因其個人之需求、喜好及經
    濟能力考量，主觀上認新法或舊法之處罰方式較為有利，而
    請求適用其認為有利之新法或舊法，惟行為人個人狀況既非
    新、舊法比較時所應考量之要素，自不得因此影響法律之適
    用，否則將嚴重破壞法律適用之安定性。
五、經查：
  (一)受處分人並不否認其所有之車牌號碼JY-7320號自用小貨車
    ，於95年2月2日19時8分許，於國道3號北249.2公里處，因
    「行駛路肩」之違規，為內政部警政署國道公路警察局第七
    警察隊警員逕行舉發，有內政部警政署國道公路警察局公警
    局交字第Z00000000號舉發違反道路交通管理事件通知單1紙
    附卷足憑，顯見異議人所有之上述自用小貨車，於前述時、
    地，經人駕駛而有行駛路肩之違規事實，應可認定。
　(二)其次，原處分機關即交通部公路總局臺中區監理所豐原監理
    站於同日作成豐監稽違字第裁63-Z00000000號裁決書，裁處
    受處分人罰鍰6,000元，並記違規點數1點，且於裁決書中另
    行記載「罰鍰於95年9月25日前繳納，逾期仍不繳納者，依
    法移送強制執行。」之程序預示內容後，隨後亦已直接將該
    裁決書交付異議人本人乙節，有上述裁決書及送達證書各1
    紙在卷足參。而如前述，受處分人前述之行駛路肩違規事實
    既可認定，則原處分機關據此引用修正公布施行後之現行道
    路交通管理處罰條例第33條第1項及第65條第1項等規定，裁
    處異議人罰鍰6,000元，並記違規點數1點，於法尚無違誤。
　(三)至於受處分人雖辯稱：本件違規行為時間係95年2月2日，應
    適用行為時有效施行之修正前道路交通管理處罰條例第65條
    第1項第3款有關罰鍰不繳納得易處吊扣駕照之規定，令其得
    以選擇易處吊扣，而非必須繳納罰鍰云云，然：
　1.如前所述，行為後法律或自治條例有變更者，適用行政機關
    最初裁處時之法律或自治條例。但裁處前之法律或自治條例
    有利於受處罰者，適用最有利於受處罰者之規定，94年2月
    5日公布，並於95年2月5日施行之現行行政罰法第5條規定甚
    明，顯見行政罰法係採「從新從輕」原則，亦即違反行政法
    之義務之行為後，如法律或自治條例有變更，則行政裁處之
    法律適用，原則上從新法即裁處時之法律，例外始從對受處
    分人較有利之舊法即行為時法。而本件受處分人前述行駛路
    肩違規事實，其行為時間雖係95年2月2日，然原處分機關即
    交通部公路總局臺中區監理所豐原監理站則是於95年8月11
    日，始作出本件交通違規裁罰，則受處分人行為後之95年7
    月1日，上開道路交通管理處罰條例第65條第1項第3款業經
    修正變更並公布施行，然比較原處分機關裁決時之新、舊法
    結果，新、舊法所處罰之罰鍰數額、應記點數均屬相同，故
    本件違規事實適用新、舊法之結果，對於異議人而言並無有
    利或不利之分，依照上開說明，自應適用修正後之新法即現
    行道路交通管理處罰條例第33條第1項第1款、第65條第1項
    第1款等規定，裁處異議人罰鍰與記違規點數。
　2.其次，修正施行前道路交通管理處罰條例第65條第1項第3款
    原規定：汽車所有人、駕駛人違反道路交通管理，經主管機
    關裁決後逾15日（按：交通事件聲明異議期間已修正為收到
    裁決書之翌日起20日內）未向管轄地方法院聲明異議，或其
    聲明異議經法院裁定確定，而不依裁決或裁定繳納罰鍰，按
    其罰鍰數額，易處吊扣汽車牌照或駕駛執照1個月至3個月。
    又如不依期限繳送汽車牌照或駕駛執照，則吊銷汽車牌照或
    駕駛執照（現已刪除後續易處吊扣等處分，未依期限繳納者
    直接移送強制執行）；另按駕駛執照在性質上為一特許證，
    持有該特許證者，始得合法駕駛車輛，故駕駛執照一經吊扣
    ，車輛駕駛人即不能合法駕駛車輛，如此等同剝奪其於吊扣
    期間駕駛車輛之自由（人格權），倘進一步經吊銷駕照，更
    等於是完全剝奪其駕駛車輛之許可，除非另經重新考領，否
    則其駕駛車輛之自由即已喪失，此相較於係對受處分人為一
    定金額（財產權）剝奪之罰鍰而言，屬於對人格權（自由權
    ）侵害之吊扣或吊銷駕照，在法益侵害之程度上，即高於對
    財產權侵害之罰鍰處分。基此，依照修正施行前上開條例第
    65條之規定，受處分人於未依規定繳納罰鍰時，既不但可能
    面對罰鍰之加倍處罰，更可能遭到吊扣或吊銷駕駛執照等較
    罰鍰更為嚴重之變更處罰；相較於依修正施行後之現行同條
    例第65條第1項第3款之規定，受處分人於未依規定繳納罰鍰
    時，係依法移送強制執行，其所可能遭受之處罰，僅係法定
    範圍內之罰鍰金額，不但無加倍處罰，更無吊扣或吊銷駕駛
    執照等進一步侵害人格權之處罰。又上開「易處吊扣」、「
    吊銷」駕駛執照等處分，係公路主管機關所為「罰鍰」裁決
    後，復因受處分人逾期不繳納而作出之變更處分，且罰鍰未
    依期限繳納後而依序變更之處分，經核則均比先前之處分來
    的嚴厲且重大。綜上新、舊法規定之比較結果，應以修正後
    之道路交通管理處罰條例第65條第1項第3款之規定，對於行
    為人較為有利。從而，原處分機關就本件違規行為依法裁處
    後，另根據現行處罰條例第65條第1項第3款之規定，而另行
    記載「罰鍰限於95年9月25日前繳納，逾期仍不繳納者，依
    法移送強制執行。」等語，經核於法並無不當。至於受處分
    人前述所辯：本件違規行為時間係95年2月2日，應適用行為
    時法而可易處吊扣駕駛執照等語，則應係對於法律規定之誤
    解，尚非可採。
  3.此外，受處分人另雖主張：賺錢不易，依照舊法得易處吊扣
    駕駛執照對其有利等語，然修正前上開處罰條例第65條第1
    項第3款有關「罰緩不繳者，按其罰鍰數額，易處吊扣汽車
    牌照或駕駛執照1個月至3個月」之規定，實務上運作之結果
    ，雖因「罰鍰不繳得易處吊扣駕照」，對於經濟狀況足以負
    擔罰鍰金額之受處分人，如其所持有之駕駛執照需經常使用
    ，則可依期限繳納罰鍰，但如其持有之駕駛執照不常使用，
    則可故意不依規定繳納罰鍰，再由處分機關依法變更為易處
    吊扣駕駛執照之處分，進而接受駕駛執照吊扣之執行，以免
    除罰鍰之繳納等現象，而可能致使受處分人存有「具有選擇
    處罰種類之權利」之誤認。然因此項「選擇權」存在之假象
    ，不僅非法律設計之目的，更非所有受處分人均具有該項「
    選擇權」，如受處分人實際上即無能力負擔罰鍰金額，其便
    須毫無選擇地面對吊扣甚至吊銷駕駛執照等變更處分，此時
    假若駕駛執照又係其謀生維持家計之所需時，則勢必使受處
    分人陷入嚴重之困境。因此，可知修正施行前有關「易處吊
    扣」等規定是否會使受處分人產生具有「罰鍰」及「吊扣駕
    駛執照」等處罰效果之選擇權，實際上深受受處分人之經濟
    狀況、喜好及工作性質之影響，易言之，受處分人之個人主
    觀條件將決定該條項修正前之規定，是否較之修正後之規定
    多了「法律效果選擇權」，如此新、舊法有利不利之判斷，
    將因受處分人之個人條件而異，法律安定性及一致性亦將遭
    受嚴重破壞，故新、舊法有利或不利之比較，自不得將受處
    分人之主觀條件納入考量因素中。從而本件受處分人以其較
    願意接受吊扣駕駛執照之處分，即主張舊法規定有利，經核
    尚屬無據。
六、綜上所述，受處分人所有之前述小客貨車，於上開時、地行
    駛於高速公路上時，有行駛路肩之違規事實既可認定，則原
    處分機關即交通部公路總局臺中區監理所豐原監理站據此引
    用現行之道路交通管理處罰條例第33條第1項及第65條第1項
    等規定，裁處罰鍰6,000元，並記違規點數1點，同時在裁決
    書內預示罰鍰不繳納者，適用修正後道路交通管理處罰條例
    第65條第1項第3款規定，逕行依法移送強制執行等內容，於
    法並無不合。至於本件異議內容，經核並無理由，應予以駁
    回。
七、據上論斷，應依道路交通管理處罰條例第87條第2項、道路
    交通案件處理辦法第19條，裁定如主文。
中　　華　　民　　國　　96　　年　　3 　　月　　28　　日
    　　　　　　  臺灣臺中地方法院交通法庭
                      法　官　吳崇道
以上正本證明與原本無異。
如不服本裁定應於送達後5日內向本院提出抗告狀（應附繕本）
。
　　　　　　　　　　　書記官　黃舜民
中　　華　　民　　國　　96　　年　　3 　　月　　28　　日
